【裁判字號】    98,消債抗,38
【裁判日期】    980609
【裁判案由】    更生抗告
【裁判全文】
臺灣基隆地方法院民事裁定            98年度消債抗字第38號
抗  告  人  林怡君
上列抗告人因聲請清算事件對於中華民國98年1月22日本院97年
度消債清字第7號裁定提起抗告，本院裁定如下：
    主  文
原裁定除聲請費用部分外廢棄。
抗告人即債務人林怡君自中華民國98年6月9日17時起開始清算程
序。命司法事務官進行本件清算程序。
    理  由
一、本件抗告意指略以：抗告人配偶之平均月收入雖有新臺幣（
    下同）40,769元，但其本身亦負有債務，每月須償還18,650
    元，縱與抗告人之收入合併計算，扣除一家四口維持最低生
    活所需38,036元，僅餘 3,786元，並不足繳納依協商條件每
    月應清償之金額。再者，抗告人配偶依法並無為抗告人清償
    債務之義務，本不應以抗告人配偶之財力狀況作為評估抗告
    人履行協商條件是否顯有困難之依據，況原審更未慮及抗告
    人配偶之負債情形。又抗告人95年平均每月收入為20,332元
    ，根本不足繳納還款金額20,374元，況抗告人之年收入所得
    由95年度243,987元降至96年度236,406元，已對於履行協商
    產生重大影響。加以抗告人配偶之年收入亦減少，致抗告人
    家庭年度總收入減少約36,358元，此數額已足供抗告人一家
    四口維持一個月之生活必要支出所需，自應屬財產收入之重
    大變動。從而，抗告人於協商成立後因個人及家庭總收入減
    少，致無法繼續履行協商條件，且此收入減少之情況亦非抗
    告人協商時可得預見，自屬不可歸責於己之履行顯有重大困
    難之事由，抗告人應仍得聲請清算，原審就此案為駁回之裁
    定，容有未洽，爰依法提起抗告，並聲明原裁定廢棄。
二、按債務人與金融機構協商成立者，不得聲請更生或清算。但
    因不可歸責於己之事由，致履行顯有重大困難者，不在此限
    ﹔本條例施行前，債務人依金融主管機關協調成立之中華民
    國銀行公會會員辦理消費金融案件無擔保債務協商機制與金
    融機構成立之協商，準用前項之規定，消費者債務清理條例
    （下稱本條例）第8條、第151條第5項、第6項分別定有明文
    。是以債務人前曾依銀行公會債務協商機制與金融機構成立
    協商者，固須有不可歸責於己致履行顯有重大困難之事由，
    始得聲請更生或清算，惟此處之「不可歸責之事由」，難以
    一概而論，應視情形而分別以觀。蓋本條例施行前，債務人
    依銀行公會債務協商機制與金融機構成立協商之當時，並無
    本條例可供作為後盾，且債務人亦無法預期嗣後將制定本條
    例，故債務人僅有接受或不接受金融機構所提出之還款方案
    ，如不接受，則又回復以往高利率之循環惡夢，此外亦無其
    他更生或清算程序可供選擇，是以在債務人無任何籌碼可供
    談判之情形下，幾無選擇之自由，而金融機構亦因當時僅有
    此一協商機制可供債務人選擇，故於協商之時，往往僅顧自
    身債權之受償，完全未慮及債務人之經濟狀況，逕自提出過
    於嚴苛，甚至超出債務人之經濟能力可得負擔之協商條件，
    是以債務人被迫答應其所無法負擔之協商條件者，比比皆是
    。反之，本條例施行後之債務協商，債務人尚有更生或清算
    程序可供選擇，而金融機構亦因忌憚債務人選擇更生或清算
    程序，故於協商時，立場不致於太過堅持，是以債務人幾均
    可爭取有利且可負擔之協商方案。準此，二者之協商背景既
    有如此之差異，則債務人於前依銀行公會債務協商機制成立
    協商者，判斷其是否有「不可歸責之事由」時，自應採取較
    寬鬆之解釋，認為凡是客觀上債務人之支出增多，或收入、
    收益減少，非其成立協商時所能預期，又如協商成立時所定
    之條件過苛，超越債務人之負擔能力而客觀上履行不能，或
    雖未超過債務人之所得，然留與債務人使用之資金過少，使
    債務人無法維持其基本生活者，均可認係不可歸責於債務人
    之事由。次按法院開始清算程序之裁定，應載明其年、月、
    日、時，並即時發生效力﹔法院裁定開始更生或清算程序後
    ，得命司法事務官進行更生或清算程序，必要時得選任律師
    、會計師或其他適當之自然人或法人一人為監督人或管理人
    ；本條例第83條第1項、第16條第1項亦分別定有明文。
三、經查：本件抗告人並非從事營業活動之人，名下僅有汽車一
    輛，且每月收入僅約20,884元（含薪資及政府補助金）﹔而
    其所積欠債務總額為2,392,280元，有抗告人於原審所提之
    財產及收入狀況說明書、全國財產稅總歸戶財產查詢資料清
    單及債權人清冊暨債權總金額表在卷可稽，堪認本件抗告人
    確有不能清償債務之情事。又抗告人於本條例施行前，曾於
    95年8月23日依銀行公會債務協商機制與金融機構債權人日
    盛國際商業銀行（下稱日盛銀行）成立協商，並約定就協商
    當時確定之債務總額2,444,590元，分120期，零利率，每月
    償還20,372元依各債權銀行之債權金額比例清償各項債務，
    至全部清償為止，而抗告人於協商成立後依約履行12期，之
    後即毀棄協商承諾而未再行依約清償等情，亦有抗告人提出
    之協議書暨無擔保債務還款計劃、聯合徵信中心當事人綜合
    信用報告、存款憑條等為證。復依抗告人於原審所提出之95
    年度綜合所得稅各類所得資料清單，抗告人95年度任職於交
    通部公路總局臺北區監理所之薪資收入總額為243,987元，
    平均每月收入約為20,332元（元以下四捨五入），加計自95
    年5月1日起每月領取身障補助3,000元，是以抗告人於協商
    成立當時，每月之收入數額為23,332元，然日盛銀行卻要求
    抗告人每月須償還20,372元始願與抗告人達成協商，而以抗
    告人當時之月收入扣除依該協商條件每月應清償之金額，僅
    餘2,960元，明顯低於行政院所公佈95年臺灣省最低生活費
    用9,210元，已足徵日盛銀行所提出之協商條件，實屬過於
    嚴苛，完全未顧及抗告人尚須維持自身最低生活之所需，而
    原審就此未為審酌，已有未洽。又抗告人配偶固亦有工作收
    入，惟其自身亦負有債務，每月必須償還合作金庫銀行約
    9,350元、臺灣銀行約9,300元，此有抗告人所提出配偶之聯
    合徵信中心當事人綜合信用報告、合作金庫銀行存摺影本並
    經本院依職權函詢合作金庫銀行及臺灣銀行屬實，則以抗告
    人配偶96年平均每月收入40,769元，扣除其自身每月須清償
    債務總額約18,650元，僅餘約22,119元，而該餘額尚不足供
    抗告人配偶維持其自身生活之所需及扶養2名未成年子女，
    遑論協助抗告人清償債務，是以原審僅將抗告人配偶之收入
    列入計算，卻忽略其自身之負債及清償狀況，亦有未洽。再
    者，本條例第151條第5項所謂之「不可歸責之事由」，依上
    說明，舉凡客觀上債務人之支出增多，或收入、收益減少，
    非其成立協商時所能預期，又如協商成立時所定之條件過苛
    ，超越債務人之負擔能力而客觀上履行不能，或雖未超過債
    務人之所得，然留與債務人使用之資金過少，使債務人無法
    維持其基本生活者，均可認係不可歸責於債務人之事由。而
    本件抗告人於協商當時之每月收入扣除依協商條件每月應清
    償之金額後，所剩餘額並不足供抗告人維持最低生活之所需
    已如上述，從而，本件衡情應係日盛銀行僅考量其債權數額
    之清償而未慮及抗告人經濟能力之非可歸責於債務人之事由
    所致，且此亦不因協商當時是否即已存在而有所不同。
四、綜上所述，本件抗告人僅係一般消費者，並未從事營業，且
    其有不能清償債務之情事，前雖與各債權銀行達成協議，但
    有不可歸責事由致履行協議顯有重大困難，復未經法院裁定
    開始更生程序或許可和解或宣告破產，亦查無抗告人有消費
    者債務清理條例第6條第3項、第8條或第82條第2項所定駁回
    清算聲請之事由存在，則本件抗告人聲請清算，要屬有據，
    應予准許。原裁定駁回抗告人清算之聲請，於法尚有未洽，
    抗告意旨求予廢棄，自屬有理由，爰依法廢棄原裁定，並依
    本條例第83條第1項、第16條第1項之規定，由本院予以廢棄
    改判如主文所示，並命司法事務官進行本件清算程序。
五、依消費者債務清理條例第11條第2項、第83條第1項、第15條
    、第16條第1項，民事訴訟法第495條之1第1項、第450條第1
    項之規定，裁定如主文。
中    華    民    國    98    年    6     月    9     日
                  民事庭審判長法  官  李媛媛
                              法  官  陳湘琳
                              法  官  徐世禎
上為正本係照原本作成。
本件裁定不得再抗告。
中    華    民    國    98    年    6     月    9     日
                              書記官  周素秋


司法院資訊處製作；財團法人民間司法改革基金會備份。
